【裁判字號】    91,國,2
【裁判日期】    920317
【裁判案由】    國家賠償
【裁判全文】
臺灣基隆地方法院民事判決                              九十一年度國字第二號
    原      告  乙○○民國七.
                甲○○民國七.
    兼  法  定  丙○○
    代  理  人
    共      同  林添進律師
    訴訟代理人
    被      告  基隆市政府
    法定代理人  丁○○
    訴訟代理人  王瀅雅律師
右當事人間請求國家賠償事件，本院判決如左：
    主    文
原告之訴及假執行之聲請均駁回。
訴訟費用由原告負擔。
    事    實
甲、原告方面：
一、聲明：求為判決被告應回復原告所有坐落基隆市○○區○○街五十五巷一號、二
    號建物上鐵頂磚造牆壁面積五十公平公尺（以下簡稱系爭建物）之原狀，回復原
    狀不能時應給付原告新臺幣（下同）一百五十二萬九千五百元，及自起訴狀繕本
    送達翌日起至清償日止，按週年利率百分之五計算之利息，並陳明願供擔保聲請
    宣告假執行。
二、陳述：
  (一)查門牌號碼基隆市○○區○○街五十五巷一號建物及基地，本為原告之被繼承人
    余松竹所有，上開房屋因有增建，經被告於民國七十七年七月二十日以基府違建
    查信義字第○○六號查報為違建，面積約為十一平方公尺，經余松竹提出申請免
    拆，被告以七十七年九月二十三日基府工管字第○五九二三七號函覆略以核與違
    章建築拆除認定基準第二點第二款規定尚符，同意備查銷案。嗣被告之工務局以
    八十三年八月十二日基府違建查信字第一一五號查報簽辦單以查獲余松竹搭建鐵
    棚架三十平方公尺，並通知拆除，其中包含基隆市○○街五十五巷一號、二號余
    松竹、丙○○所有兩間房屋之增建物，再經原告丙○○於八十三年九月八日陳情
    免拆，被告則以八十三年九月二十七日基府工管字第○七二一六○號函覆略以核
    與違章建築拆除認定基準第二點第二款規定尚符，同意備查銷案。詎被告於八十
    七年四月二十九日以基隆市○○街五十五巷一號、二號房屋有增建鐵皮屋磚牆面
    積達五十平方公尺，且前後左右側均增建為由，再行查報並於八十八年十月三十
    日強行拆除。
  (二)被告對於八十四年一月一日前已存在之舊違建，如無妨礙都市計劃、交通、公共
    安全等重大情形，依法均不得逕行拆除，況依違章建築處理辦法第十一條規定，
    縱認違建妨礙公共安全，被告亦應事先實地勘查，並劃分地區分別處理，再函請
    內政部備查進而公告。但被告在八十八年十月二十八日始通知余松竹將執行拆除
    ，未給予余松竹說明事實之機會，逕行認定必須拆除，復未遵守違章建築處理辦
    法第十一條規定之拆除程序辦理，所拆除之部分均係被告在七十七年、八十三年
    同意免拆之範圍，而非事後增建之違建，被告之執法反覆無常，使余松竹無法接
    受而氣憤不已，不幸於八十八年十二月十六日引發腦溢血中風死亡。原告係余松
    竹之繼承人，並未拋棄繼承，被告違法拆除原核准免拆之違建，為此依國家賠償
    法規定，求為命被告回復系爭建物未拆除前之原狀，回復原狀不能時，應賠償重
    建費用五十二萬九千五百元，及余松竹因房屋遭不當拆除引起腦溢血中風死亡之
    精神慰撫金一百萬元。
  (三)查被告在八十八年十月三十日拆除余松竹合法違建，余松竹於同年十二月二十六
    日死亡，原告為余松竹之繼承人，以被告拆除不當而陳情，再向臺北高等行政法
    院提起行政訴訟，迨臺北高等行政法院於八十九年十二月十三日駁回起訴時始知
    悉應向普通法院提起訴訟，故原告知悉損害發生之時點應自臺北高等行政法院駁
    回訴訟時起算，原告提起本件訴訟，並未罹於時效。
三、證據：提出戶籍謄本一件、土地暨建物登記謄本一件、基隆市政府工務局七十七
    年七月二十日基府違建查信義字第○○六號、八十三年八月十二日基府違建查信
    義字第一一九號違章建築查報簽辦單二紙、違章建築勒令停工通知單一紙、違章
    建築補辦手續通知單一紙、八十三年八月二十三日基府違建拆字第一六八號、八
    十八年十月二十八日基府工管拆字第八七～一二八三號違章建築拆除通知單二紙
    、七十七年九月二十三日七七基府工管字第五九二三七號函、八十三年九月二十
    七日八三基府工管字第○七二一六○號函、八十八年十一月四日（八八）基府工
    管字第○九四四二七號函各一件、臺北高等行政法院八十九年度訴字第一○八號
    裁定一件、基隆市政府九十一年二月十八日（九一）基府秘法字第○一三一二九
    號函附拒絕賠償理由書、第○一三一三○號函附國家賠償事件處理小組委員會會
    議紀錄各一件、估價單一件（以上均為影本）、基隆市○○街五五巷二號建物登
    記謄本一件。
乙、被告方面：
一、聲明：求為判決如主文所示。
二、陳述：
  (一)原告之被繼承人余松竹於七十七年間在基隆市○○街五五巷一號房屋背面擅自搭
    蓋石棉瓦及磚造之違建，高度約為二點五公尺，面積共計十一平方公尺，經基隆
    市政府工務局以七十七年七月二十日基府違建查信義字第○六○號查報在案，嗣
    余松竹向被告陳情免予拆除，經被告查核後認定上開違建未占用防火巷且面積未
    超過三十平方公尺，與臺灣省違章建築拆除認定基準第二點第二款規定尚符，遂
    於同年以七七基府工管字第五九二三七號函同意備查銷案。又於七十八年六月二
    十七日經查報余松竹在上開房屋「前面」及「右側」搭蓋鐵架高度約三點二公尺
    ，面積約四十平方公尺，被告乃註記「違反放寬規定」，並於同年十月十四日拆
    除完畢而以七十八年十月十三日基府工程（甲）字第三四○號結案。再於八十三
    年間經人檢舉，查報單位以八十三年八月十二日基府違建查信字第一一九號查報
    基隆市○○街五十五巷一、二號建物「後面」增建鐵棚架，面積約三十平方公尺
    ，建管單位以八十三年八月二十三日基府違建拆字第一六八號核定拆除，同年九
    月二日以基府違建查信字第一六四號查報系爭一號房屋「前面」搭蓋有鐵棚一層
    約三公尺，磚牆一公尺，面積約為十五平方公尺，並以八十三年九月七日基府違
    建拆字第二八九號核定拆除在案。當時原告丙○○提出七七基府工管字第五九二
    三七號函向被告陳情，被告遂於八十三年九月二十七日以八三基府工管字第○七
    二一六○號函就基隆市○○區○○街五十五巷一、二號「後」違建房屋部分同意
    備查銷案，並副知工程隊就八十三年八月二十三日基府違建拆字第一六八號核定
    拆除案件予以銷案，然於上開函文中已明確表示同址雨棚、圍牆非屬七七基府工
    管字第五九二三七號函覆範圍，仍請提具合法證明等語，故就基隆市○○街五十
    五巷一號房屋「前面」之違建即八十三年九月七日基府違建拆字第二八九號拆除
    案件，被告並未同意備查銷案。
  (二)又被告於八十七年四月二十九日查報基隆市○○街五十五巷一、二號房屋之違建
    範圍，係在上開建物之「前、後、左、右」蓋有鐵頂磚牆高度約三點五公尺，面
    積約五十平方公尺，與七七基府工管字第五九二三七號函准予備查銷案之範圍為
    崇法街五十五巷一號房屋背面之構造為石棉瓦及磚造，高度約為二點五公尺，面
    積共計十一平方公尺之建物，及八三基府工管字第○七二一六○號函就房屋後面
    高度約二點五公尺，面積約三十平方公尺之鐵棚架同意備查銷案，其位置、材質
    、高度、面積均明顯不同，顯然係將舊有違建拆除重建並擴大面積，且被告於八
    十七年四月二十九日查報違建後，即於八十七年五月五日以基府違建拆字第一二
    二五號違章建築拆除通知單通知違建人，迄至八十八年十一月一日始執行拆除完
    畢，故被告依建築法、違章建築處理辦法規定予以查報、拆除，過程並無違法之
    處，原告請求國家賠償，為無理由。另余松竹之死亡與被告拆除違建之間並無因
    果關係，原告據以請求精神賠償，於法無據。
  (三)按國家賠償請求權，自請求權人知有損害時起，因二年間不行使而消滅，國家賠
    償法第八條第一項定有明文。查被告係在八十八年十一月一日依法拆除系爭建物
    ，之後原告丙○○並以前經被告同意備查銷案為由陳情免拆，原告自已知悉有損
    害之發生，其損害賠償請求權時效應自被告拆除時起算，而原告丙○○雖曾在八
    十九年間向臺北高等行政法院提起行政訴訟，請求被告回復系爭建物未拆除前之
    原狀及賠償損失五十萬元，但經臺北高等行政法院以起訴不合法裁定駁回，依民
    法第一百三十一條規定，不生中斷時效之效力。另原告丙○○於九十年八月十六
    日向被告提出國家賠償請求，雖生中斷時效之效力，惟未於六個月內向被告起訴
    請求，自應視為不中斷，故本件時效應於九十年十一月一日完成，原告至九十一
    年十一月四日始提起本件國家賠償訴訟，其請求權已罹於時效消滅。
三、證據：提出基隆市政府工務局七十八年六月二十七日基府違建查信字第九三號、
    八十三年九月二日基府違建查信字第一六四號、八十七年四月二十九日基府違建
    查信字第一二二一號違章建築查報簽辦單三紙、七十八年十月十三日基府工程（
    甲）字第三四○號、八十八年十一月五日基府工程拆字第三八○號違章建築結案
    通知單二紙、八十三年九月七日基府違建拆字第二八九號違章建築拆除通知單一
    紙（以上均為影本）。
丙、本院依職權至現場履勘。
    理    由
一、本件原告已依國家賠償法之規定以書面向被告請求賠償而遭拒絕，有原告提出被
    告九十一年二月十八日（九一）基府秘法字第一三一二九號函覆拒絕賠償理由書
    影本一件在卷可稽，原告提起本件訴訟，並無不合，先予敘明。
二、原告主張：原告之繼承人余松竹所有門牌號碼基隆市○○街五十五巷一號房屋因
    有違建，經被告於七十七年、八十三年間二度查報，於陳情後，被告分別以七十
    七年九月二十三日基府工管字第○五九二三七號及八十三年九月二十七日基府工
    管字第○七二一六○號函認定與違章建築拆除認定基準第二點第二款規定符合，
    同意備查銷案。詎被告於八十七年四月二十九日再行查報基隆市○○街五十五巷
    一號、二號房屋有增建鐵皮屋磚牆面積達五十五平方公尺，且前後左右側均有增
    建，未遵守違章建築處理辦法第十一條規定之拆除程序辦理，即於八十八年十月
    三十日強行拆除，所拆除之部分均係被告在七十七年、八十三年同意免拆之範圍
    ，並非事後增建之違建，使余松竹無法接受而氣憤不已，不幸於八十八年十二月
    十六日引發腦溢血中風死亡。被告違法拆除原核准免拆之違建，原告係余松竹之
    繼承人，並未拋棄繼承，向被告請求國家賠償，為被告所拒絕，為此依國家賠償
    法規定，求為命如原告事實欄聲明所示之判決。
三、被告則以：被告於八十七年四月二十九日查報基隆市○○街五十五巷一、二號房
    屋之違建範圍，與七七基府工管字第五九二三七號函及八三基府工管字第○七二
    一六○號函准予備查銷案之範圍，其位置、材質、高度、面積均明顯不同，且被
    告查報違建後，即於八十七年五月五日以基府違建拆字第一二二五號違章建築拆
    除通知單通知違建人，迄至八十八年十一月一日始執行拆除完畢，被告依建築法
    、違章建築處理辦法規定予以查報、拆除，過程並無任何違法。另余松竹之死亡
    與被告拆除違建之間並無因果關係，且原告之國家賠償請求權已罹於二年之時效
    ，被告得拒絕給付等語，作為抗辯。
四、原告主張被告於八十七年四月二十九日查報原告被繼承人余松竹所有系爭建物為
    違章建築，於八十八年十月三十日拆除，事後余松竹於八十八年十二月十六日死
    亡，原告為余松竹之繼承人等事實，業據原告提出戶籍謄本為證，被告僅辯稱系
    爭建物係八十八年十一月一日拆除，對其餘事實均不爭執，然依原告所提基隆市
    政府工務局八十八年十月二十八日基府工管拆字第八七～一二八三號違章建築拆
    除通知單記載該局拆除組訂於八十八年十月三十日執行拆除等內容，堪認原告上
    開之主張為真實。
五、按公務員於執行職務行使公權力時，因故意或過失不法侵害人民自由或權利者，
    國家應負賠償責任。賠償請求權，自請求權人知有損害時起，因二年間不行使而
    消滅。所稱知有損害，須知有損害事實及國家賠償責任之原因事實。國家賠償法
    第二條第二項、第八條第一項前段，國家賠償法施行細則第三條之一分別定有明
    文。又依國家賠償法第五條規定，國家損害賠償，除本法規定外，適用民法規定
    。是依國家賠償法提起損害賠償，其有關之消滅時效，自應適用民法之規定。次
    按消滅時效，自請求權可行使時起算；消滅時效，因請求、起訴而中斷；時效因
    請求而中斷者，於請求後六個月內不起訴，視為不中斷；時效因起訴而中斷者，
    若因訴不合法而受駁回之裁判，其裁判確定視為不中斷；為民法第一百二十八條
    、第一百二十九條第一項第一款、第三款、第一百三十條、第一百三十一條所明
    定。經查：
  (一)系爭建物於八十八年十月三十日為被告拆除後，余松竹及原告丙○○即未列日期
    出具陳情書以系爭建物前經基隆市政府工務局同意備查銷案，請求准予註銷八十
    七年五月五日基府違建拆字第一二二五號違章建築拆除通知單之處分，向被告工
    務局陳情，經被告工務局以八十八年十一月四日（八八）基府工管字第○九四四
    二七號函覆仍應依法拆除，有原告所提上開被告工務局函文影本一件及八十八年
    十月二十八日基府工管拆字第八七～一二八三號違章建築拆除通知單影本一件可
    參，足證原告之被繼承人余松竹於八十八年十月三十日拆除當日即知受有損害及
    有國家賠償責任之原因事實，且其請求權並無不能行使之情形，則其請求權應自
    八十八年十月三十日起算。
  (二)嗣余松竹於八十八年十二月十六日死亡，原告為余松竹之繼承人，並繼受被繼承
    人余松竹所得行使之國家賠償請求權，其中原告乙○○、甲○○至九十一年十一
    月四日始提起本件訴訟，其損害賠償請求權已罹於二年時效而消滅。另原告丙○
    ○於八十九年間以被告為賠償義務機關，向臺北高等行政法院提起行政訴訟，請
    求被告回復系爭建物未拆除前之原狀及賠償損失五十萬元，經臺北高等行政法院
    於八十九年十二月十三日以國家賠償法對國家賠償所生公法上之爭議，應循民事
    訴訟程序謀求救濟，原告之起訴不合法，予以駁回確定等情，為兩造所不爭執，
    並有原告所提臺北高等行政法院八十九年度訴字第一○八號裁定影本一件足稽，
    則原告丙○○之請求權於向臺北高等行政法院提出行政訴訟時，雖生中斷之效力
    ，但因不合法而受駁回之裁判確定，依民法第一百三十一條規定，其請求時效視
    為不中斷，仍應於九十年十月三十日完成。惟原告丙○○於時效未完成前之九十
    年八月十六日復以被告為賠償義務機關聲請國家賠償，依民法第一百二十九條第
    一項第一款規定，固生中斷時效之效力，但經被告於九十一年二月十八日以無賠
    償義務拒絕償，原告丙○○並未於請求後六個月內提起訴訟，依民法第一百三十
    條規定，其請求時效視為不中斷，揆諸國家賠償法第八條第一項規定，原告丙○
    ○之請求權時效至九十年十月三十日完成，其於請求權時效完成後之九十一年十
    一月四日始行提起本件訴訟，已逾上開規定之二年時效，至為明確。原告主張其
    知悉損害發生之時點應自臺北高等行政法院駁回訴訟時起算，本件訴訟並未罹於
    時效云云，於法不合，自不足取。
  (三)另原告以被繼承人余松竹因被告之不當拆除行為，無法接受而氣憤不已，事後在
    八十八年十二月十六日引發腦溢血中風死亡，請求被告賠償精神慰撫金一百萬元
    云云，其所得行使之國家賠償請求權，應自八十八年十二月十六日起算，依上開
    所述經過，時效至九十年十二月十六日亦已完成。
六、綜上所述，原告依國家賠償法規定提起本件訴訟，其請求權縱屬成立，惟既已罹
    於消滅時效，被告為時效之抗辯，自屬有據。從而原告請求被告回復系爭建物未
    拆除前之原狀，回復原狀不能時應給付一百五十二萬九千五百元及法定遲延利息
    ，為無理由，應予駁回。原告之訴既經駁回，其假執行之聲請即失依據，應併予
    駁回。
七、本件事證已經明確，兩造其餘攻擊防禦方法，經本院審酌後核與判決結果不生影
    響，不予一一論述，併此敘明。
據上論結，本件原告之訴為無理由，依民事訴訟法第七十八條，判決如主文。
中      華      民      國    九十二    年      三      月    十七    日
~B臺灣基隆地方法院民事庭
~B    法      官  陳湘琳
右為正本係照原本作成。
對於本判決如有不服，須於判決送達後二十日內，向本院提出上訴書狀，上訴於臺灣
高等法院，並按他造當事人之人數附具繕本。
中      華      民      國    九十二    年      三      月    十八      日
~B    法院書記官  許世賢


司法院資訊處製作；財團法人民間司法改革基金會備份。
